臺灣高等法院刑事判決　　　　　　　　　　　　　九十一年度上訴字第三二八八號
　　上　訴　人　臺灣板橋地方法院檢察署檢察官
　　被　　　告　乙○○　男　四.
右上訴人，因被告妨害自由等案件，不服臺灣板橋地方法院九十一年度訴字第六０號
，中華民國九十一年九月三十日第一審判決（起訴案號：臺灣板橋地方法院檢察署九
十年度偵字第九九０三號）提起上訴，本院判決如左：
    主      文
原判決撤銷。
乙○○意圖為自己不法之所有，以不正方法由自動付款設備取得他人之物，處有期徒
刑參月，如易科罰金，以參佰元折算壹日；又以非法方法剝奪人之行動自由，處有期
徒刑參月，如易科罰金，以參佰元折算壹日。應執行有期徒刑伍月，如易科罰金，以
參佰元折算壹日。
    事      實
一、乙○○於民國七十二年至八十九年間曾先後犯有竊盜、妨害風化、誣告及侵占等
    罪，其於八十一年間所犯侵占罪，被本院判處有期徒刑八月，於八十三年十月十
    三日執行完畢, 其於八十九年所犯侵占罪，被台灣台北地方法院判處罰金四千元
    ，如易服勞役，以三百元折算一日，於八十九年九月十三日執行完畢（均不構成
    累犯），其仍不知悔改。乙○○為營業小客車駕駛人，於八十九年九月二十八日
    ，搭載甫因載客認識僅一星期之甲○○○，由甲○○○位於臺北縣新店市○○路
    ○段八十二之三十號住處，欲至臺北縣新店市「同仁醫院」、臺北縣板橋市某國
    術館就診。期間因甲○○○病痛，遂央請乙○○代為以提款卡提款新臺幣（下同
    ）五千元，以支付計程車車資及就診費用。乙○○即於同日下午五時十一分許，
    在臺北縣板橋市○○街九十八號「板橋市農會提款機」提款。詎乙○○竟萌生不
    法所有之意圖，利用代為提領之便，接續先後三次提領二萬元後，再提領五千元
    ，共計提領六萬五千元，事後乙○○僅交付甲○○○五千元，並給予自動櫃員機
    存戶交易明細表一紙。嗣甲○○○返家後發覺該紙明細表上之提款金額為二萬元
    而有疑義，補登存摺始發現被溢領情事，遂打電話質問。詎乙○○為求掩飾，向
    甲○○○佯稱要返還金錢，約定在臺北縣新店北宜路、新烏路碰面，甲○○○不
    疑有詐遂自行坐入乙○○之營業小客車。乙○○見狀即以中控鎖鎖住車門，以此
    非法方法剝奪甲○○○之行動自由，並以強暴之方式，拉甲○○○左手拇指，在
    乙○○事先擬好之借據三紙上簽名，因甲○○○掙脫，乙○○為壓抑甲○○○之
    反抗又強力抓握甲○○○之食指，甲○○○急欲掙扎脫困，致使甲○○○受有左
    手食指伸指肌腱斷裂之傷害，而於強拉甲○○○左手拇指在借據三紙上簽名，使
    甲○○○行無義務之事後始允甲○○○離去，以造成其雙方係民事借貸關係之外
    觀。
二、案經甲○○○訴由臺北縣警察局海山分局報由臺灣板橋地方法院檢察署檢察官偵
    查起訴。
    理      由
一、訊據被告乙○○堅決否認有何犯行，辯稱：伊於八十九年九月二十八日前一週即
    因載客而認識告訴人甲○○○，其後曾相約外出聊天，八十九年九月二十八日告
    訴人自稱腿部不適，而召伊駕車載其至同仁醫院及板橋某國術館就診，告訴人係
    於當天上午十時許坐上伊的車，伊還陪告訴人吃中飯，告訴人看完國術館要搭乘
    伊的車回家，此時告訴人說身上已經沒有錢可以給付車資，行動又不方便，所以
    把提款卡交給伊，要伊代其領錢，告訴人原先只叫伊領五千元，但嗣後應允借六
    萬元整修車子，伊於是便下車到板橋市農會提款機幫告訴人提款，總共提了四次
    ，前三次各提二萬元，最後一次提五千元，伊共代告訴人領錢六萬五千元並交給
    告訴人三張明細表，伊將錢領回後，由伊填寫借據交告訴人收執；翌日告訴人將
    借據弄丟了，要伊再寫一張借據，伊於是駕車搭載告訴人去新店某國小重寫借據
    ，又六萬元借款，伊已於八十九年十月二日返還予告訴人等語；公訴人認被告涉
    有右揭犯嫌，無非以告訴人之指訴，佐以驗傷單、存摺、自動櫃員機存戶交易明
    細表等為其主要論據。
二、惟查右揭犯罪事實，業據告訴人甲○○○指訴歷歷，並有驗傷單一紙、存摺影本
    、自動櫃員機存戶交易明細表一紙等附卷可稽，且被告確有自告訴人帳戶提領六
    萬五千元，並僅交付五千元予告訴人等情，為雙方所自承，應可認定。而告訴人
    與被告僅相識一星期，不惟關係薄弱，亦應不知彼此人格良窳。縱告訴人出於信
    賴而央請被告載伊就診，在無進一步信任關係建立之情形下，告訴人斷無任意出
    借高達六萬元之金錢予不相熟識之被告。被告固辯稱告訴人有同意借款並填寫借
    據一紙，惟此已為告訴人所否認，且被告僅交付告訴人收執之明細表一紙，為當
    日第一次提領之二萬元，業據告訴人指訴明確，茍如被告所辯係借款，何以不將
    所有四張明細表或第四次提款後記載餘額之明細表交付告訴人？告訴人若借款予
    被告，何以未要求被告交還所有之明細表？顯見被告提領超過五千元之金額，並
    未獲得告訴人之同意，被告為掩飾其犯行始交還一紙明細表，匆忙間誤持第一張
    明細表交予告訴人甚明。再查，被告於其計程車內鎖住車門，並以強暴方式，拉
    甲○○○左手拇指，在乙○○事先擬好之借據三紙上簽名，因甲○○○掙脫，乙
    ○○為壓抑甲○○○之反抗又強力抓握甲○○○之食指，甲○○○急欲掙扎脫困
    ，致使甲○○○受有左手食指伸指肌腱斷裂之傷害，而於強拉甲○○○左手拇指
    在借據三紙上簽名，使甲○○○行無義務之事後始允甲○○○離去，以造成其雙
    方係民事借貸關係之外觀，亦據告訴人指訴甚詳，被告事後為免東窗事發而為此
    妨害自由之舉，揆之常情亦屬可能。又據卷內所附借據及收據各一，其上分別明
    確記載被告向告訴人借款六萬元，於八十九年十月二日清償完畢等情，亦核與被
    告於原審九十一年八月二十九日訊問期日供稱：伊尚未返還，願在二星期內還他
    錢等語，及告訴人在本院九十一年十一月二十六日審理中供稱：被告到現在都沒
    有還錢云云不符，顯見上開借據及收據所記載內容與事實不符，是被告之弟媳即
    證人吳素華於偵查中證稱：八十九年十月一日中午在我現住的家裡，被告向我借
    二萬元云云，顯不能為被告有返還告訴人欠款之證明（見偵查卷第七六頁）。又
    告訴人因被告上揭之行為致受有左手食指伸指肌腱斷裂之傷害後，為何遲未前往
    醫院驗傷？，據告訴人供稱：係因強忍傷痛，又不懂法律，直至檢察官問被告有
    無傷害時，始向檢察官陳述食指受傷之事實，檢察官方指示告訴人去驗傷等情，
    揆之常情，亦有可能。至告訴人對於系爭借據、收據之作成經過，前後陳述雖有
    不一致之情形，顯係因告訴人年事已高，所受教育不多，對於事實經過細節，無
    法有鮮明記憶，又因時隔日久記憶模糊所致，惟告訴人對於被告盜領告訴人之款
    項及對告訴人施以強暴脅迫之事實，其指訴始終如一，並無前後不一之情形。綜
    上而觀，足見告訴人之指訴，核與事實相符，應可採信。被告所辯委係圖卸刑責
    之詞，應不足採。被告右揭罪證明確，犯行洵堪認定。
三、核被告所為，係犯刑法第三百三十九條之二第一項之意圖為自己不法之所有，以
    不正方法由自動付款設備取得他人之物之罪，及刑法第三百零二條第一項以非法
    方法剝奪人之行動自由之罪，被告於八十九年九月二十八日同日接續多次意圖為
    自己不法之所有，以不正方法由自動付款設備取得他人之物，為接續犯，應僅論
    以一罪，至被告強拉甲○○○左手拇指在乙○○事先擬好之借據三紙上簽名，使
    甲○○○行無義務之事，雖其所為亦該當刑法第三百零四條第一項之強制罪，惟
    刑法第三百零二條第一項及第三百零四條第一項之罪，其所保護之法益均為被害
    人之自由，而非法剝奪人行動自由，仍不外以強暴、脅迫為手段，其罪質本屬相
    同，惟第三百零二條第一項之法定刑，既較第三百零四條第一項為重，則以非法
    剝奪人行動自由，縱其目的在使人行無義務之事，或妨害人行使權利，仍應逕依
    第三百零二條第一項論罪，並無適用第三百零四條第一項之餘地，是被告此部份
    所為，並不另論以第三百零四條第一項之罪。被告所犯上開二罪，犯益各別，應
    予分論併罰，公訴人認被告所犯上開二罪，有方法結果之牽連關係，為牽連犯，
    應從一重處斷，尚有誤會。原審疏未詳查，以不能證明被告犯罪，諭知被告無罪
    ，自有未合，檢察官以被告所為應構成犯罪，指摘原判決不當，為有理由，自應
    由本院將原判決撤銷改判，審酌被告有事實欄所載之前科，有本院被告全國前案
  紀錄表及台灣高等法院檢察署刑案紀錄簡覆表附卷可稽，及被告犯罪之動機、目
    的、手段、犯後態度及其他一切情狀，分別量處如主文所示之刑，並依法定其應
    執行刑。惟被告行為後，刑法第四十一條業於九十年一月四日修正為「犯最重本
    刑為五年以下有期徒刑之物，而受六月以下有期徒刑或拘役之宣告，因身體、教
    育、職業、家庭之關係或其他正當事由，執行顯有困難者，得以一元以上三元以
    下折算一日，易科罰金。但確因不執行所宣告之刑，難收矯正之效或難以維持法
    秩序者，不在此限。」「併合處罰之數罪，均有前項情形，其應執行之刑逾六月
    者，亦同。」並於同年月十日公佈施行，於同年月十二日生效，比較新舊法之規
    定，以變更後之新法對被告有利，依刑法第二條第一項前段之規定，自應適用裁
    判時之新法。對上述所處之刑，均諭知易科罰金之折算標準，以示懲戒。
據上論斷，應依刑事訴訟法第三百六十九條第一項前段、第三百六十四條、第二百九
十九條第一項前段、刑法第二條第一項前段、第三百三十九條之二第一項、第三百零
二條第一項、第四十一條第一項前段、第五十一條第五款、罰金罰緩提高標準條例第
一條前段、第二條，判決如主文。
本案經檢察官周誠南到庭執行職務。
中      華      民      國    九十一    年     十二     月     十九     日
                              臺灣高等法院刑事第二庭
                                  審判長法  官  蔡 長 溪
                                        法  官  林 俊 益
                                        法  官  楊 貴 志
右正本證明與原本無異。
如不服本判決應於收受送達後十日內向本院提出上訴書狀，其未敘述上訴之理由者並
得於提起上訴後十日內向本院補提理由書（均須按他造當事人之人數附繕本）。
                                        書記官  胡    儀
中      華      民      國    九十一    年     十二     月     二十三   日
附錄：本案論罪科刑法條全文
刑法第三百三十九條之二：
意圖為自己或第三人不法之所有，以不正方法由自動付款設備取得他人之物者，處三
年以下有期徒刑、拘役或一萬元以下罰金。
以前項方法得財產上不法之利益或使第三人得之者，亦同。
前二項之未遂犯罰之。
刑法第三百零二條
私行拘禁或以其他非法方法，剝奪人之行動自由者，處五年以下有期徒刑、拘役或三
百元以下罰金。
因而致人於死者，處無期徒刑或七年以上有期徒刑，致重傷者，處三年以上十年以下
有期徒刑。
第一項之未遂犯罰之。
